【裁判字號】    98,簡上,1018
【裁判日期】    990212
【裁判案由】    頂替
【裁判全文】
臺灣臺中地方法院刑事判決            98年度簡上字第1018號
上  訴  人  乙○○
即  被  告
上列上訴人因頂替案件，不服本院98年度簡字第878號中華民國
98年8月20日第一審簡易判決（起訴案號：臺灣臺中地方法院檢
察署98年度偵字第15449號），提起上訴，本院管轄第二審之合
議庭判決如下：
    主    文
上訴駁回。
    事    實
一、乙○○前於民國89年間，因施用毒品案件，經臺灣南投地方
    法院以89年度訴字第173號判決判處有期徒刑l年2月、10月
    ，定應執行刑為有期徒刑1年8月，並經臺灣高等法院臺中分
    院以90年度上訴字第807號判決駁回上訴而確定；復於89年
    間因轉讓第二級毒品案件，經臺灣高等法院臺中分院以88年
    度上訴字第675號判決判處有期徒刑2年6月確定；又於89年
    間因偽造文書案件，經本院以89年度訴字第575號判決判處
    有期徒刑6月確定；再於90年間因施用毒品案件，經本院以
    90 年度訴字第1561號判決判處有期徒刑l年4月、1年，定應
    執行刑為有期徒刑2年，上開4案經定應執行有期徒刑6年6月
    確定，惟前揭所處有期徒刑1年2月、10月、6月、1年4月、1
    年部分，嗣經本院以97年度聲減字第825號裁定減刑為有期
    徒刑7月、5月、8月、6月、3月，並與上開轉讓第二級毒品
    案件定應執行刑為有期徒刑4年6月確定，被告於90年8月7日
    入臺中監獄服刑，並於95年1月25日縮短刑期假釋出監，保
    護管束期間原至96年12月8日期滿，惟因前開減刑後定應執
    行刑4年6月之刑期係本院於97年11月17日以97年度聲減字第
    825號裁定所為，是計算被告自90年8月7日起入監服刑至95
    年1月25日縮短刑期假釋出監之日止之刑期，扣除累進處遇
    縮刑60日後，被告實際業已執行之刑期已超過前開應執行之
    4年6月之刑期，故無庸再執行，應認被告上揭案件所處之刑
    ，業於96年7月16日執行完畢。緣乙○○之友人即綽號「阿
    志」夫婦，為警於96年9月9日查獲毒品案件，乙○○受「阿
    志」夫婦委託，須另外交出1個人及1把槍，以換取「阿志」
    夫婦得以順利獲得釋放；嗣乙○○即聯絡彭智宣，並告知彭
    智宣頂替之代價為新臺幣(下同)10萬元，而教唆彭智宣為頂
    替未經許可寄藏可發射子彈具有殺傷力之改造手槍罪之行為
    ，經取得彭智宣同意後，「阿志」夫婦遂透過管道取得具有
    殺傷力之仿FN廠1910型半自動手槍製造之槍枝而換裝土造金
    屬槍管之改造手槍(槍枝管制編號0000000000）1枝及不具殺
    傷力之子彈5發(下稱上開槍、彈) ，並將之置放在臺中市○
    區○○路與進化路口，乙○○便依照「阿志」夫婦指示帶同
    彭智宣前往該處，「阿志」夫婦則於翌日0時15分許，帶同
    警員前往查獲彭智宣，並由彭智宣主動交付「阿志」夫婦所
    準備之上開槍、彈。彭智宣嗣於同日0時45分許，在臺中市
    警察局第六分局警詢時向承辦警員及於臺灣臺中地方法院檢
    察署檢察官96年9月10日偵訊時虛偽承認上開槍、彈為其代
    友人陳同榮(綽號土狗)之人寄藏而持有之事，而頂替「阿志
    」夫婦為犯人(彭智宣所犯頂替罪，業經本院以98年度簡字
    第878號刑事判決判處有期徒刑4月確定)。
二、案經臺灣臺中地方法院檢察署檢察官簽分偵查後起訴。
    理    由
一、證據能力部分：
（一）、按現行刑事訴訟法關於「鑑定」之規定，除選任自然人
        充當鑑定人外，另設有囑託機關鑑定制度。依同法第
        198條、第208條之規定，不論鑑定人或鑑定機關、團體
        ，固均應由法院、審判長、受命法官或檢察官視具體個
        案之需要而為選任、囑託，並依第206條之規定，提出
        言詞或書面報告，始符合同法第159條第1項所定得作為
        證據之「法律有規定」之情形。否則所為之鑑定，仍屬
        傳聞證據。然於司法警察機關調查中之案件，為因應實
        務上，或因量大、或有急迫之現實需求，併例行性當然
        有鑑定之必要者，例如毒品之種類與成分、尿液之毒品
        反應，或者槍、彈有無殺傷力等鑑定，基於檢察一體原則
        ，得由該管檢察長對於轄區內之案件，以事前概括選任
        鑑定人或囑託鑑定機關、團體之方式，俾便轄區內之司
        法警察官、司法警察對於調查中之此類案件，得即時送
        請先前已選任之鑑定人或囑託之鑑定機關、團體實施鑑
        定，以求時效（法務部92年9月1日法檢字第0920035083
        號函參照，刊載於法務部公報第312期）。此種由司法
        警察官、司法警察依檢察官所概括選任之鑑定人或囑託
        鑑定機關、團體所為之鑑定結果，與檢察官選任或囑託
        為鑑定者，性質上並無差異，同具有證據能力。卷附之
        內政部警政署刑事警察局96年10月29日刑鑑字第096014
        6982號槍、彈鑑定書，係屬檢察機關概括授權司法警察
        （官）送請鑑定機關實施鑑定，本院並審酌該鑑定機關
        基於其專業職能及經驗所為之鑑驗，做成書面紀錄，其
        信憑性已具相當之擔保，且鑑定過程亦核無何違法或不
        當之情事，揆諸前開說明，自可做為證據。
（二）、按被告以外之人於偵查中向檢察官所為之陳述，除顯有
        不可信之情況者，得為證據，刑事訴訟法第159條之1第
        2項定有明文。蓋因檢察官與法官同為司法官且檢察官
        代表國家偵查犯罪，依法有訊問被告、證人及鑑定人之
        權力，且須對被告有利、不利之情形均應注意，況徵諸
        實務運作，檢察官實施刑事偵查程式，亦能恪遵法定程
        式之要求，不致有違法取證情事且可信度極高，此外，
        依刑事訴訟法第248條第1項前段，於偵查中之被告，就
        證人所為證言本得詰問證人，其詰問權已受保障，此外
        ，縱被告於偵查程式中未詰問證人，就得為證據之被告
        以外之人於偵查中向檢察官所為之陳述，其詰問權之欠
        缺，亦非不得於審判中由被告行使以補正，而完足為經
        合法調查之證據（最高法院97年度臺上字第356號判決
        意旨參照），又刑事訴訟法有關傳聞法則及例外規定（
        第159條至第159條之5），於條文係明文規定得為證據
        者（如第159條之1第1項），或條文已明定原則上有證
        據能力，但當事人不爭執或未抗辯其有例外否定證據能
        力之情形，即無蛇足說明其有證據能力之必要。同法第
        159條之1第2項規定：「被告以外之人於偵查中向檢察
        官所為之陳述，除顯有不可信之情況者外，得為證據。
        」係明文規定被告以外之人於偵查中向檢察官所為之陳
        述，原則上為法律規定有證據能力之傳聞例外，僅於顯
        有不可信之情況，始例外否定其得為證據…，此項未經
        被告詰問之被告以外之人於偵查中向檢察官所為之陳述
        ，依刑事訴訟法第159條第1項、第159條之1第2項之規
        定，除顯有不可信之例外情況外，原則上為「法律規定
        得為證據」之傳聞例外，依其文義解釋及立法理由之說
        明，並無限縮於檢察官在偵查中訊問證人之程式，應已
        給予被告或其辯護人對該證人行使反對詰問權者，始有
        證據能力之可言。為保障被告之反對詰問權，並與現行
        法對傳聞例外所建構之證據容許範圍求其平衡，證人在
        偵查中雖未經被告之詰問，倘被告於審判中已經對該證
        人當庭及先前之陳述進行詰問，即已賦予被告對該證人
        詰問之機會，則該證人於偵查中之陳述即屬完足調查之
        證據，而得作為判斷之依據(最高法院97年度臺上字第
        405號判決意旨參照)，是被告以外之人前於偵查中已具
        結而為證述，已受真實性及任意性之擔保，故除反對該
        項供述得具有證據能力之一方，已釋明「顯有不可信之
        情況」之理由外，不宜遽指該證人於偵查中之陳述不具
        證據能力，方符前揭法條之立法意旨。查本件證人彭智
        宣於檢察官偵查中具結所為之證述，被告乙○○並未提
        及檢察官在偵查時有任何不法取供之情形，是客觀上並
        無顯不可信之情況，而被告對證人彭智宣於偵查中具結
        所為之證詞表示沒有意見(見本院二審卷頁35反、65)，
        顯見於本院並無欲對證人彭智宣行對質詰問權，故揆諸
        上開說明，證人彭智宣於偵查中具結所為之證言，自具
        有證據能力。
二、上開犯罪事實，業據被告乙○○於本院審理時坦認屬實（見
    本院卷頁66），核與證人彭智宣於原審審理時及偵查中證述
    之情節大致相符（見本院98年度易字第2390號卷頁39、臺灣
    臺中地方法院檢察署98年度他字第1090號卷頁32至33），而
    證人彭智宣確有於上揭時地為警查獲，警察並有在查獲現場
    扣得上開槍、彈之事實，亦據證人丁○○、丙○○於本院審理
    時證述明確（見本院二審卷頁61至65），復有扣於另案即本
    院97年度訴字第807號之上開槍、彈可資佐證，且上開槍枝
    經送內政部警政署刑事警察局鑑定結果，認係改造手槍，由
    仿FN廠1910型半自動手槍製造之槍枝，換裝土造金屬槍管而
    成，擊發功能正常，可供擊發適用子彈使用，認具殺傷力乙
    節，亦有該局96年10月29日刑鑑字第0960146982號槍、彈鑑
    定書1份在卷可憑（見臺灣臺中地方法院檢察署96年度偵字
    第21512號卷頁77至79），且本院依職權調閱本院97年度訴
    字第807號關於證人彭智宣被訴涉犯前開未經許可寄藏可發
    射子彈具有殺傷力之改造手槍罪嫌經判決無罪，嗣經臺灣高
    等法院臺中分院以97年度上訴字第2288號及最高法院以98年
    度台上字第532號判決上訴駁回確定在案之違反槍砲彈藥刀
    械管制條例案件全部卷證查核無訛，是被告之前揭自白與事
    實相符而堪予採信。準此，本件事證已臻明確，被告之上開
    教唆證人彭智宣頂替之犯行洵堪認定。
三、被告教唆證人彭智宣頂替上開未經許可寄藏可發射子彈具有
    殺傷力之改造手槍罪，核證人彭智宣所為，係犯刑法第164
    條第2項之頂替罪，被告為刑法第29條第1項之教唆犯，依同
    條第2項之規定，依其所教唆之刑法第164條第2項之頂替罪
    處罰。又被告前於89年間，因施用毒品案件，經臺灣南投地
    方法院以89年度訴字第173號判決判處有期徒刑l年2月、10
    月，定應執行刑為有期徒刑1年8月，並經臺灣高等法院臺中
    分院以90年度上訴字第807號判決駁回上訴而確定；復於89
    年間因轉讓第二級毒品案件，經臺灣高等法院臺中分院以88
    年度上訴字第675號判決判處有期徒刑2年6月確定；又於89
    年間因偽造文書案件，經本院以89年度訴字第575號判決判
    處有期徒刑6月確定；再於90年間因施用毒品案件，經本院
    以90年度訴字第1561號判決判處有期徒刑l年4月、1年，定
    應執行刑為有期徒刑2年，上開4案經定應執行有期徒刑6 年
    6月確定，惟前揭所處有期徒刑1年2月、10月、6月、1年4月
    、1年部分，嗣經本院以97年度聲減字第825號裁定減刑為有
    期徒刑7月、5月、8月、6月、3月，並與上開轉讓第二級毒
    品案件定應執行刑為有期徒刑4年6月確定，被告於90年8月7
    日入臺中監獄服刑，並於95年1月25日縮短刑期假釋出監，
    保護管束期間原至96年12月8日期滿，惟因前開減刑後定應
    執行刑4年6月之刑期係本院於97年11月17日以97年度聲減字
    第825號裁定所為，是計算被告自90年8月7日起入監服刑至
    95年1月25日縮短刑期假釋出監之日止之刑期，扣除累進處
    遇縮刑60日後，被告實際業已執行之刑期已超過前開應執行
    之4年6月之刑期，故無庸再執行，應認被告上揭案件所處之
    刑，業於96年7月16日執行完畢，此有臺灣高等法院被告前
    案紀錄表附卷足參，被告前受有期徒刑執行完畢後，於5年
    內故意再犯本件有期徒刑以上之罪，為累犯，應依刑法第47
    條第1項之規定加重其刑。另按刑罰之量定，固屬法院自由
    裁量之職權行使，但仍應審酌刑法第57條所列各款事由及一
    切情狀，為酌量輕重之標準，並非漫無限制；在同一犯罪事
    實與情節，如別無其他加重或減輕之原因，下級審法院量定
    之刑，亦無過重或失輕之不當情形，則上級審法院對下級審
    法院之職權行使，原則上應予尊重；此有最高法院85年度台
    上字第2446號裁判意旨可資參酌，是法律賦予審判者自由裁
    量權，雖此項裁量權之行使，並非得以任意或自由為之，仍
    應受一般法律原則之拘束、符合法律授權之目的，並受法律
    秩序之理念、法律感情及慣例所規範，亦即法官量刑權固為
    受法律拘束之裁量原則，但其內涵、表現仍將因各法官的理
    念、價值觀、法學教育背景的不同而異，是以自由裁量的界
    限實難有客觀的解答，端賴法官於個案審判時，依個案事由
    加以審酌，倘無裁量濫用情事，要難謂其有不當之處。次按
    刑事簡易判決得無庸就刑法第57條規定事項所審酌之情形，
    加以記載說明，此觀刑事訴訟法第454條規定自明，本件原
    審適用簡易判決處刑程式，雖未就刑法第57條所列各款例示
    事由之審酌於判決中詳加記載量刑依據，惟依前揭法條、說
    明，尚不得即謂原審未加以審酌前開事由而遽認其判決不適
    法，殆無疑；且被告於本件所犯係刑法第164條第2項之意圖
    藏匿人犯而頂替罪，其法定刑為「二年以下有期徒刑、拘役
    或五百元以下罰金」，原審已依刑事訴訟法第454條第2項規
    定，逕行引用起訴書，詳細記載認定之犯罪事實、證據及應
    適用之法條，顯已審酌被告之前科素行，且被告教唆證人彭
    智宣頂替上開未經許可寄藏可發射子彈具有殺傷力之改造手
    槍之犯行，嚴重誤導檢察官偵辦案件之正確性，暨使司法單
    位有誤判、縱放實際行為人之虞，暨被告坦承犯行，已知悔
    悟等一切情狀，而於法定刑度範圍內處有期徒刑4月，並諭
    知易科罰金之折算標準，自難逕謂有何違法失當之處。又被
    告所辯述：案情發展皆由員警教導，伊當時處於員警之公權
    力下，無可奈何始聽取員警遊說，教唆證人彭智宣頂替，刑
    責應由脅迫伊教唆偽證之員警負擔，且伊已自白犯罪，何以
    仍需負有期徒刑4個月之重責等詞，惟查證人丁○○及丙○
    ○在本院審理時均具結證述其等不認識亦沒見過被告之詞(
    見本院卷頁62、64反)，是被告上開辯稱其係在警員壓力及
    脅迫之情形下教唆證人彭智宣犯本案頂替罪之詞，尚未查有
    實據，故本院就被告此項關於本案教唆頂替犯罪之動機的辯
    述內容，自無從審究。故基此，原審判決認定被告犯教唆頂
    替罪事證明確，適用刑法第29條第2項、第164條第2項、第
    47條第1項、第41條第1項前段，刑法施行法第1條之1之規定
    ，量處被告有期徒刑4月，及諭知易科罰金之折算標準，其
    認事用法及量刑均屬合法妥適，自應予以維持；而被告上訴
    意旨既未能具體指摘原判決認事用法有何疏漏或違誤之處，
    即對原判決提起上訴，已有未適，且被告前揭所陳尚不足以
    動搖第一審簡易判決所認定之犯罪事實與量刑結果，因認被
    告上訴為無理由，應予駁回。末關於本案綽號「阿志」夫妻
    所涉犯毒品危害防制條例案件或上開未經許可寄藏可發射子
    彈具有殺傷力之改造手槍之犯行，及本案職司偵查調查職權
    之公務員等人有無涉犯縱放職務上依法逮捕之人等罪嫌，則
    另由檢察官本於職權依法偵辦查明之，併此敘明。
據上論斷，應依刑事訴訟法第455條之1第1項、第3項、第368條
，判決如主文。
本案經檢察官甲○○到庭執行職務。
中    華    民    國    99    年    2    月    12    日
            刑事第三庭   審判長法  官  周瑞芬
                               法  官  陳思成
                               法  官  楊曉惠
上正本證明與原本無異。
本件不得上訴。
                               書記官  謝明倫
中    華    民    國    99    年    2    月    12    日
附錄論罪科刑法條
中華民國刑法第164條
藏匿犯人或依法逮捕拘禁之脫逃人或使之隱避者，處2年以下有
期徒刑、拘役或5百元以下罰金。
意圖犯前項之罪而頂替者，亦同。

司法院資訊處製作；財團法人民間司法改革基金會備份。
